ACORDAO-COMPLETO-2475435

ACÓRDÃO 907/2021 ATA 13/2021 - PLENÁRIO

VISTA, relatada e discutida esta representação, com pedido de adoção de medida cautelar, sobre possíveis irregularidades no Pregão Eletrônico para Registro de Preços 24.019/2020, conduzido pela Secretaria Municipal de Administração de Natal-RN, com vistas à contratação de fornecimento de refeições e lanches em unidades da rede municipal de saúde do ente municipal,
ACORDAM os Ministros do Tribunal de Contas da União, reunidos em sessão plenária, ante as razões expostas pelo, em: 
9.1. com fulcro no art. 276, caput, do Regimento Interno/TCU, referendar a medida cautelar adotada pelo relator por meio do despacho contido na peça 31 destes autos, transcrito no Relatório que precede este acórdão, bem como as medidas acessórias constantes no mencionado despacho; 
9.2. dar ciência desta deliberação à Secretaria Municipal de Administração de Natal-RN, à Sol Empreendimentos Comerciais de Alimentos e Serviços Ltda. (07.142.604/0001-11) e à representante.

Referendo de medida cautelar em processo de representação acerca de possíveis irregularidades em pregão eletrônico cujo objeto é o fornecimento de refeições e lanches para servidores, pacientes e seus respectivos acompanhantes, nas unidades de pronto atendimento, hospitais e demais serviços da rede municipal de saúde de Natal-RN.

Município do Natal - RN

3. Representante: PJ Refeições Coletivas Ltda. (01.611.866/0001-00).

13.1. Ministros presentes: Ana Arraes (Presidente), Walton Alencar Rodrigues, Benjamin Zymler, Augusto Nardes, Aroldo Cedraz, Raimundo Carreiro, Bruno Dantas (Relator), Vital do Rêgo e Jorge Oliveira.
13.2. Ministros-Substitutos presentes: Augusto Sherman Cavalcanti, Marcos Bemquerer Costa, André Luís de Carvalho e Weder de Oliveira.

ACORDAO-COMPLETO-2496581

Acórdão 1939/2021 - Plenário

BRUNO DANTAS

Adoto como relatório o despacho que fundamentou a concessão da medida cautelar ora em apreciação (peça 31) : 
"Trata-se de representação, com pedido de adoção de medida cautelar, formulada pela empresa PJ Refeições Coletivas Ltda., acerca de possíveis irregularidades no Pregão Eletrônico para Registro de Preços 24.019/2020, conduzido pela Secretaria Municipal de Administração de Natal-RN, cujo objeto é o fornecimento de refeições e lanches para servidores, pacientes e seus respectivos acompanhantes, nas unidades de pronto atendimento, hospitais e demais serviços da rede municipal de saúde de Natal-RN.
2. A contratação é paga com recursos transferidos pelo Fundo Nacional de Saúde (Fonte 121400 - Transferências Fundo a Fundo de Recursos do SUS Provenientes do Governo Federal) .
3. O objeto foi dividido em oito itens e o critério de julgamento adotado foi o de menor preço global. O certame foi adjudicado à empresa Quality Foods Cozinha Industrial Eireli., pelo valor de R$ 10.198.000,00 (peça 12) .
4. A ata de registro de preços foi assinada em 28/5/2020 e publicada em 29/5/2020 (peça 12) , permitindo a adesão por qualquer órgão ou entidade da Administração que não tenha participado do certame.
5. Em 24/8/2020 foi firmado o Contrato 226/2020, com a Quality Foods (peça 5) . Porém em 13/9/2020 foi ordenada a suspensão do fornecimento por descumprimento contratual e em 14/1/2021 o contrato foi rescindido.
6. Na sequência a administração municipal convocou a empresa Sol Empreendimentos Comerciais de Alimentos e Serviços Ltda., que estava no cadastro de reserva, com quem firmou nova ata de registro de preços, publicada em 19/3/2021, com vigência até 28/5/2021, no valor total de R$ 10.197.950,00 (peça 20) .
7. Em resumo, a representante alega que o município teria reaberto o pregão para a contratação da empresa em cadastro de reserva, sem amparo legal, quando deveria simplesmente ter convocado a empresa cadastrada para fornecimento aos mesmos preços fixados na ata de registro de preços.
8. A reabertura da licitação teria propiciado a alteração dos valores de itens, o que estaria impondo à Administração o risco de superfaturamento, já que o critério de julgamento foi o menor preço global.
9. Além disso, na licitação reaberta, teriam ocorrido irregularidades na habilitação e na qualificação da empresa Sol Empreendimentos, quais sejam, a não apresentação de alvará de funcionamento válido juntamente com a proposta e a não comprovação da qualificação técnica nos moldes exigidos pelo item 9.12.1 do edital.
10. Aponta ainda que, na primeira sessão pública da licitação, foi praticado intervalo mínimo entre os lances de R$ 1,00, ao contrário da respectiva regra editalícia (item, 7.7) , que fixou a diferença mínima entre os lances em R$ 0,01.
11. Por fim, solicita a concessão de medida cautelar para suspender os atos do processo licitatório e, no mérito, que todo ele seja anulado.
12. Em sua análise, a Selog propõe o conhecimento da representação e o deferimento da medida cautelar apenas para novas contratações oriundas de adesões à ata de registro de preços, tendo em vista que a suspensão das contratações decorrentes da ata pelo próprio município caracterizaria perigo da demora reverso.
13. Propõe, também, que seja realizada oitiva do órgão municipal e da empresa Sol Empreendimentos quanto às impropriedades noticiadas, bem como diligência ao órgão para esclarecimentos e construção participativa da deliberação.
14. Concordo com o exame empreendido pela Selog.
15. De fato, está configurado risco de ineficácia da decisão de mérito em razão da possibilidade de, a qualquer momento, serem efetuadas novas contratações pelo órgão gerenciador e adesões à ata.
16. Por outro lado, dada a essencialidade dos bens adquiridos, eventual medida cautelar com vistas à interrupção do fornecimento ao próprio gerenciador da ata de registro de preços caracterizaria perigo da demora ao reverso.
17. Diferentemente, a suspensão cautelar de novas contratações oriundas de adesões não externa tal prejuízo, ao passo que mitiga o risco de que os efeitos indesejados da irregularidade praticada se potencializem, causando danos a outros órgãos e entidades da Administração Pública.
18. Quanto à plausibilidade do direito invocado, concordo com o posicionamento da unidade instrutora no sentido de que a reabertura do processo licitatório para a convocação da empresa Sol Empreendimentos não possui amparo legal, além de haver falhas graves no julgamento e na habilitação do pregão reaberto, quais sejam, modificação dos valores de itens, ausência de comprovação de alvará de funcionamento válido e de comprovação da qualificação técnica compatível com o objeto licitado.
19. Em acréscimo, desde a primeira sessão da licitação houve descumprimento da regra editalícia que fixou o intervalo mínimo entre os lances em R$ 0,01, já que na prática foi exigida diferença mínima de R$ 1,00 entre dois lances subsequentes do mesmo proponente.
20. Essa irregularidade pode ter comprometido a competitividade, pois o item de maior valor inicial foi estimado em R$ 15,00, de modo que a exigência equivale a intervalo mínimo de 6,5% sobre o valor do item, percentual claramente excessivo. Situação piorada nos itens 2, 4, 6, 7, e 8, estimados em aproximadamente R$ 5,00, em que o desconto mínimo representa 20% do valor do item.
21. Portanto, em sede de exame sumário, os indícios de irregularidade noticiados são suficientes para ensejar, de imediato, a adoção da medida cautelar delimitada à suspensão de novas contratações decorrentes de adesões à ata de registro de preços em questão. Em adição, deve ser realizada oitiva para, em análise de mérito, realizar-se o aprofundamento da matéria.
22. Ante o exposto, DECIDO:
22.1. conhecer da representação, satisfeitos os requisitos de admissibilidade constantes no art. 113, § 1º, da Lei 8.666/1993, c/c os arts. 235 e 237, VII, do Regimento Interno deste Tribunal, e no art. 103, § 1º, da Resolução-TCU 259/2014;
22.2. com fundamento no art. 276 do Regimento Interno do TCU, deferir parcialmente o pedido de concessão de medida cautelar formulado pela representante, sem oitiva prévia, até que o Tribunal delibere sobre o mérito da matéria em apreço, a fim de que a Secretaria Municipal de Administração de Natal/RN suspenda novas contratações a serem efetuadas em razão de eventuais adesões à Ata de Registro de Preços 25/2020;
22.3. com fundamento no art. 276, § 3º, e no art. 250, inciso V, do Regimento Interno do TCU, realizar a oitiva da Secretaria Municipal de Administração de Natal-RN, para que, no prazo de 15 (quinze) dias, pronuncie-se quanto aos pressupostos da cautelar deferida e quanto aos seguintes pontos relativos ao Pregão Eletrônico para Registro de Preços 24.019/2020:
22.3.1. estabelecer, na sessão pública do certame, o intervalo mínimo entre lances de R$ 1,00 para cada item, em desacordo com o disposto no item 7.7 do edital da licitação, que previa o intervalo mínimo de diferença de valores entre os lances de R$ 0,01, e em afronta ao princípio da vinculação ao instrumento convocatório, previsto no art. 3º, da Lei 8.666/1993;
22.3.2. revogação da homologação e reabertura da licitação para o chamamento do cadastro de reserva da Ata de Registro de Preços 25/2020, o que contraria o disposto nos §§ 1º, 2º e 3º, do art. 12, do Decreto Municipal 11.005/2016, que regulamenta o Sistema de Registro de Preços no Município de Natal-RN;
22.3.3. classificação indevida da proposta da empresa Sol Empreendimentos, ofertada na reabertura do PE 24.019/2020, pelo oferecimento de preços unitários distintos dos previstos no Cadastro de Reserva, contrariando os itens 15.1 e 15.4.1 do edital, o art. 24, XI, da Lei 8.666/1993; o art. 12, II, e art. 14, parágrafo único, do Decreto Municipal 11.005/2016;
22.3.4. habilitação indevida da empresa Sol Empreendimentos por não ter apresentado o Alvará de Funcionamento válido no momento de sua habilitação, quando da reabertura do PE 24.019/2020, em desacordo com o item 16.6 do edital licitatório, o art. 12, § 3º, do Decreto Municipal 11.005/2016;
22.3.5. habilitação indevida da empresa Sol Empreendimentos pela não comprovação da aptidão técnica prevista no item 9.12.1 do edital c/c o item 3 e anexo I do respectivo termo de referência, haja vista que os atestados apresentados pela empresa dizem respeito ao fornecimento de refeições e lanches comuns, incompatíveis com o objeto do certame, que trata do fornecimento de refeições às unidades de saúde do município de Natal-RN, que demandam um processo diferenciado de preparação e distribuição, em especial, as refeições oferecidas aos pacientes nas unidades hospitalares;
22.3.6. demais informações que julgar necessárias; e
22.3.7. designação formal de interlocutor que conheça da matéria para dirimir eventuais dúvidas, informando nome, função/cargo, e-mail e telefone de contato.
22.4. considerando a possibilidade de construção participativa das deliberações deste Tribunal, nos termos do art. 14 da Resolução-TCU 315/2020, bem como do previsto nas Normas de Auditoria (NAT) aprovadas pela Portaria-TCU 280/2010, referente aos comentários dos gestores (no que se aplica a representações e denúncias) :
22.4.1. solicitar à Secretaria Municipal de Administração de Natal/RN, caso queira, no prazo de quinze dias:
22.4.1.1. a apresentação de possíveis ações corretivas que poderão ser tomadas pela Secretaria Municipal de Administração de Natal-RN para prevenir ou corrigir os indícios de irregularidades detectados ou remover seus efeitos;
22.4.1.2. manifeste-se quanto aos possíveis impactos de o TCU determinar:
22.4.1.2.1. a anulação do Pregão Eletrônico 24.019/2020 e atos dele decorrentes;
22.4.1.2.2. a continuidade dos contratos eventualmente firmados com base na Ata de Registro de Preços 25/2020 apenas pelo tempo necessário à conclusão de nova licitação para a contratação dos serviços;
22.4.1.2.3. a não prorrogação dos contratos eventualmente firmados com base na Ata de Registro de Preços 25/2020; e/ou
22.4.1.2.4. a não aceitação de adesões à Ata de Registro de Preços 25/2020.
22.4.2... esclarecer à Secretaria Municipal de Administração de Natal-RN, com relação à construção participativa de deliberações, que:
22.4.2.1. a sua manifestação quanto às alternativas para corrigir os indícios de irregularidades verificados e quanto aos impactos das possíveis medidas a serem adotadas pelo TCU será avaliada na proposição de mérito, mas não vincula as decisões desta Corte de Contas, notadamente quando os riscos decorrentes de sua adoção e/ou da manutenção de situação irregular não se coadunarem com o interesse público que se pretende tutelar;
22.4.2.2. a ausência de manifestação no prazo estipulado não impedirá o andamento processual, podendo o TCU vir a prolatar decisão de mérito, caso haja elementos suficientes que caracterizem afronta às normas legais e/ou possibilidade de ocorrência de prejuízos à Administração; e
22.4.2.3. a ausência de manifestação não será considerada motivo de sanção.
22.5. realizar, nos termos do art. 276, § 3º, c/c art. 250, inciso V, do Regimento Interno do TCU, a oitiva da empresa Sol Empreendimentos Comerciais de Alimentos e Serviços Ltda. (07.142.604/0001-11) para, no prazo de até quinze dias, manifestar-se, caso queira, sobre os fatos constantes nesta representação, assim como sobre os pressupostos da cautelar adotada;
22.6. diligenciar a Secretaria Municipal de Administração de Natal-RN, com fundamento nos arts. 157 e 187 do Regimento Interno do TCU, para que, no prazo de até 15 (quinze) dias, encaminhe cópia em inteiro teor dos seguintes documentos e/ou esclarecimentos:
22.6.1. informe se já foram celebrados contratos e adquiridos produtos decorrentes da Ata de Registro de Preços 25/2020, encaminhando a cópia dos termos contratuais assinados e os documentos referentes às aquisições realizadas (Notas de Empenho, Ordens Bancárias e comprovantes de pagamentos) ;
22.6.2. informe se já houve adesões à Ata de Registro de Preços 25/2020 por órgãos não participantes, e os respectivos quantitativos;
22.6.3. informe como os serviços foram prestados, entre a suspensão do fornecimento de refeições pela Quality, objeto do Contrato 226/2020, até a eventual assinatura e início da execução do contrato com a Sol Empreendimentos, encaminhando eventuais contratos assinados, emergenciais ou não, e planilhas de preços, bem como documentos referentes às aquisições realizadas (notas de empenho, ordens bancárias e comprovantes de pagamentos) ; e
22.6.4. demais informações que julgar necessárias;
22.6.5. encaminhar cópia deste despacho e da instrução à peça 28 à Secretaria Municipal de Administração de Natal/RN e à Sol Empreendimentos Comerciais de Alimentos e Serviços Ltda. (07.142.604/0001-11) , para embasar suas manifestações;
22.7. dar ciência desta deliberação à representante."
	É o relatório.

não há.

Não atuou.

REPRESENTAÇÃO. POSSÍVEIS IRREGULARIDADES EM PREGÃO ELETRÔNICO. FORNECIMENTO DE REFEIÇÕES E LANCHES NA REDE MUNICIPAL DE SAÚDE DE NATAL-RN. ADOÇÃO DE MEDIDA CAUTELAR. OITIVAS.

REPRESENTAÇÃO (REPR)

Secretaria de Controle Externo de Aquisições Logísticas (Selog).

Trata-se de representação, com pedido de adoção de medida cautelar, sobre possíveis irregularidades no Pregão Eletrônico para Registro de Preços 24.019/2020, conduzido pela Secretaria Municipal de Administração de Natal-RN, com vistas à contratação de fornecimento de refeições e lanches em unidades da rede municipal de saúde do ente municipal.
2.	Em síntese, o representante alega irregularidades na habilitação e na qualificação da empresa vencedora do certame, e que o município teria reaberto o pregão para a contratação da empresa em cadastro de reserva sem amparo legal.
3.	A partir das razões de decidir apresentadas no despacho transcrito no relatório precedente, adotei a medida cautelar sugerida, determinando a realização de oitivas e medidas acessórias.
Ante o exposto, com fundamento no art. 276, § 1º, do Regimento Interno/TCU, VOTO por que seja adotada a decisão que ora submeto à apreciação deste Colegiado.
TCU, Sala das Sessões Ministro Luciano Brandão Alves de Souza, em 20 de abril de 2021.
Ministro BRUNO DANTAS
Relator